臺北高等行政法院判決　　　　　　　　　　九十一年度簡字第三六五號
　　原　　　告　中國時報文化事業股份有限公司
　　代　表　人　甲○○
　　訴訟代理人　阮禎民律師
　　複　代理人　王耀星律師
　　被　　　告　臺北市政府
　　代　表　人　乙○○市長）.
　　訴訟代理人　丙○○
　　　　　　　　戊○○
　　　　　　　　丁○○
右當事人間因違反兒童及少年性交易防制條例事件，原告不服行政院新聞局中華民國
九十年三月十六日九○聞訴字第四○三一號訴願決定，提起行政訴訟。
本院判決如左：
　　主  文
訴願決定及原處分均撤銷。
訴訟費用由被告負擔。
　　事  實
一、事實概要：原告所發行之出版物「中國時報」，於民國（下同）八十九年六月十
    七日受委，於第六十版刊登「香城名商聯誼」廣告一則，被告所屬警察機關循址
    ，查獲該址從事色情交易，被告因認原告上開廣告之刊登違反兒童及少年性交易
    防制條例第三十三條第一項規定，依同條項裁處原告罰鍰新台幣五萬元。原告不
    服，提起訴願，遭決定駁回，遂提起本件行政訴訟。
二、兩造聲明：
　(一)原告聲明：1.訴願決定及原處分均撤銷。
              2.訴訟費用由被告負擔。
　(二)被告聲明：1.駁回原告之訴。
              2.訴訟費用由原告負擔。
三、兩造爭點：原告所發行之出版物「中國時報」，於民國八十九年六月十七日第六
    十版刊登「香城名商聯誼」廣告一則；被告以其違反兒童及少年性交易防制條例
    第三十三條第一項規定，處罰鍰新台幣五萬元，是否適法？
　(一)原告主張之理由：
    1.兒童及少年性交易防制條例第三十三條第一項規定出版品刊登足以引誘、媒介
      、暗示或其他促使人為性交易之訊息者，科處罰鍰，法條文字纏夾不清，易滋
      誤解，茲先就各個語詞在法條中之涵義加以說明：(一)「引誘」係指他人本無為
      性交易之意思，乃對之勾引誘惑、引導其為性交易之情形而言。(二)「媒介」與
      「介紹」同其意義，惟使用媒介字樣，易使人一般聯想其中涉及何種不法之勾
      當，「介紹」則簡單潔淨無疵。又此所謂媒介，乃指委刊人本身有此行為，即
      是委刊人願為他人為性交易之媒介，並非他人因閱覽廣告而有媒介行為。(三)「
      暗示」乃指不明白表示其意思，而以隱晦含蓄之語言、文字，使人探索而瞭解
      其真意。(四)「促使」約略相同於引誘，乃指他人對是否為性交，本有不確定之
      意思，因閱覽廣告而堅定其心意。(五)「性交易」指以性為標的物之買賣，不同
      於無對價關係之性交。各個語詞之涵義既明，再就原告出版品所刊登之系爭「
      香城名商聯誼」廣告為對應之說明。系爭廣告除電話號碼及地址外，有香城名
      商聯誼字樣，聯誼本屬正當之社交活動，而且廣告中並無任何淫穢文字或圖畫
      足以使人發生性慾之衝動，因而產生引誘或促使之效果，亦無媒介性交之表示
      ，更不涉及以性為交易標的物之問題，系爭廣告顯未具備上開條文所規範應予
      科罰之條件，如將已明示真意而且明白易曉之系爭廣告予以複雜化，指系爭廣
      告係以暗示方法，傳達使人為性交易之訊息，乃係強作解人，既置法條所規範
      之條件於不顧，而且經營純正婚友聯誼行業之業者如委刊類似系爭廣告之廣告
      ，豈非亦可用有色眼光，不分皂白，一體同視為色情廣告，否則如何從其中加
      以區分？被告並未對系爭廣告之本身體說明其如何該當受罰之條件，徒以警察
      機關循系爭廣告所列電話號碼及地址查獲有性交易行為，倒果為因，科處罰鍰
      ，殊屬違法濫權。
  2.按商業不得經營其登記範圍以外之業務，固為商業登記法第八條第三項所明所
      明定，但違反此項規定者，在所多有，此所以商業登記法第三十三條有處罰及
      按月連續處罰之規定，委刊人委刊之「聯誼」項目如與其相關證照之營業項目
      不符，其究係單純違反商業登記法之規定，抑為色情廣告，原告既無予以徹查
      之權責，自屬難以察知，系爭廣告「香城名商聯誼」在字面上為正常之社交活
      動，並未涉及色情，原告經由廣告代理商代收廣告，已囑代理商要求委刊人備
      齊相關證照留存，俾供查核而免誤刊色情廣告，顯已注意達成政府機關淨化報
      刊版面之要求，而非散漫不理，執行結果縱令仍難免誤刊情事，原告究非有過
      失，依司法院大法官會議釋字第二七五號解釋之旨趣，原告並不具備受處罰之
      責任條件，仍屬不應受罰。
  3.兒童及少年性交易防制條例第三十三條於八十八年六月二日修正公布後，立法
      意旨已由修正前之結果論改為意圖論，立法院公報第八十七卷第二十八期、第
      三十期，第八十八卷第二十五期有關會議記錄甚為明白。系爭廣告如具備應予
      處罰之條件，則一經刊登，被告即可逕予科罰，而不必經由警察機關查獲任何
      色情交易行為，被告未即對原告科罰，又足說明系爭廣告雖確係色情業者所委
      刊，但在形式上實無從予以判明，否則被告即無不逕予科罰之理。此又原告無
      過失責任之明證。系爭廣告既不能當然視為色情廣告。亦即原告在出版品上刊
      登系爭廣告，與委刊人是否經營色情行業，其間並非有何必然關係，最高行政
      法院八十九年度判字第三七六四、三七六五號終審判決即指明其間應有相當因
      果關係，不能倒果為因，以委刊人被查獲經營色情行業而推論系爭廣告即係可
      對媒體科罰之色情廣告，理正詞明。按終審法院判決所持之最新法律見解，在
      變更前，對各級法院之同類事件，均有拘束力，否則各自為政，莫衷一是，影
      響法律之安定性原則，人民將莫知所從，訴願決定書依據警察機關之臨檢紀錄
      表，指系爭廣告為色情廣告，並指終審判決僅對其所判決之事件，有拘束力而
      不及於其他事件，顯有誤解。又指系爭廣告為「提供色情交易媒介之廣告」，
      原告在出版品上予以刊登，即屬違反兒童及少年性交易防制條例第三十三條第
      一項之規定云云，似認單純提供性交易訊息之廣告，即可科罰，明顯逸出該條
      項規範之條件，更屬可議。
　(二)被告主張之理由：
    1.按兒童及少年性交易防制條例第三十三條第一項規定：「出版品以刊登廣告方
      式，引誘、媒介、暗示或以他法使人為性交易，新聞主管機關得處以新台幣五
      萬元以上六十萬元以下罰鍰。」上開條例業已指陳出版品以廣告訊息引誘、媒
      介、暗示或其他法促使人為性交易之訊息者，即符合目的主管機關處分要件，
      媒體一旦刊登即意思表示完成，新聞主管機關應據以處罰，無待廣告與實際性
      交易之因果發生。
    2.原告既為傳播媒體，自應明瞭媒體傳播之效果無遠弗屆，於接受委刊之初，應
      查察委刊程式是否相符；表件是否齊備，然委刊人相關證照之營業項目為「徵
      信服務業、資訊軟體服務業」與所刊「聯誼」明顯不符；且原告既為傳媒，對
      於類此廣告有致性交易之虞，非無知悉，自應予刊登前，注意防範，原告未加
      過濾，即刊登於其所發行之出版品上，揆之按其情節應注意，並能注意，而不
      注意，是以縱無故意要難謂無過失，且已達成散布促使人為性交易之訊息之旨
      ，依司法院大法官會議釋字第二七五號解釋：「人民違反法律上之義務而應受
      行政罰之行為，法律無特別規定，雖不以出於故意為必要，仍須以過失為其責
      任條件。」因之，原告所訴云云，顯不足採。
    3.原告類此廣告大量集中於同一婚友欄版，如「優質聯誼、淑女佳人」、「寶麗
      金商務聯誼、名媛淑女、優雅秀麗」、「歐香名商聯誼、摩登、名媛、佳麗」
      、「淑女聯誼」、「少婦覓伴」等，按一般社會常理經驗，實不難窺知系爭廣
      告不無有引誘、媒介、暗示或其他促使人為性交易訊息之虞，原告任令系爭廣
      告之刊登，又為警查獲佐證屬實，亦徵有違前揭條例同條項立法意旨所賦予之
      查察義務，殆無疑義，是此，該則廣告如非「足以」引誘、媒介、暗示或其他
      促使人為性交易之訊息？孰能置信？職是，原告刊登該則色情護膚廣告，顯與
      本法構成要件相吻。惟原告竟怠於審視，遽予刊登，違反前揭條例第三十三條
      第一項規定甚明。
    4.依一般經驗法則，綜合行為當時所存在之一切事實，為客觀之事後審認，認為
      在一般情形下，有此環境（系爭廣告）、有此行為（員警撥打系爭廣告電話）
　　　之同一條件時，均可發生同一之結果（系爭廣告確為色情交易訊息）者（最高
      法院七六年臺上字一九二號判例），況系爭廣告確經警察機關查證為色情應召
      站招攬客戶之廣告，且應召女子亦坦承不諱，此有該則廣告全版資料、臨檢紀
      錄表及臺灣臺北地方法院臺北簡易庭裁定書影本可稽，足證該則廣告詞句意思
      表達內容係為提供色情交易之廣告訊息。
　　5.原告創刊至今，按其專業知識，對於此種有致性交易訊息之廣告，非無知曉；
　　　眾所皆知色情交易之訊息殆無可能明示刊登之，必藉由其他文字、圖畫或符號
　　　等類似訊息之態行色情交易之實，且被告歷年查處關於諸如推拿、按摩、美容
　　　、護膚、ＭＴＶ、茶藝館、婚友聯誼等或以圖畫方式如玫瑰花、花瓶等報章雜
　　　誌廣告（分類），刊登促使人為性交易之訊息者，不勝枚舉，益徵性交易廣告
　　　之訊息必隨社會客觀觀念改變而改變；復依據中華民國報業道德規範捌--五：
　    「報紙接受委刊分類廣告，應負查核、過濾之責，其證件不全或內容不明確者
　　　，應拒絕刊登。」及被告所屬新聞處與報業成立對話窗口協商解決色情廣告刊
　　　登歷次會議，原告顯違背其自律責任，前揭規範雖屬報業道德範疇，然媒體一
　　　旦刊登足以引誘、媒介、暗示或其他促使人為性交易之訊息時，本應負法律責
　　　任，顯不待言。
　　6.依修正前行政訴訟法第四條：「行政法院之判決，就其事件有拘束各關係機關
　　　之效力。」與修正後現今施行之同法第二百十六條第一項：「撤銷或變更原處
　　　分或決定之判決，就其事件有拘束各關係機關之效力，對於其他事件尚無拘束
　　　效力。」可知判決未為判例前，對於他案並無發生拘束力，因此，上訴人援引
　　　最高行政法院八十九年判字第三七六四與三七六五號判決，對於本案尚不發生
　　　拘束力；況最高行政法院八十九年度判字第六九三號判決對於類此案件亦持：
      「經查兒童及少年性交易防治條例第三十三條第一項規定之立法意旨，在於規
      範出版業者，於接受委刊廣告之際，應特別注意其內容，以防止不肖業者利用
      出版品或其他媒體刊登廣告。」之見解，是故，被上訴人依法核處，非無理由
      。
　　7.本法第三十三條立法意旨，授權各目的事業主管機關對於廣告物刊登足以引誘
　　　、媒介、暗示或其他促使人為性交易之訊息者，應作必要的懲處，且為杜絕色
　　　情氾濫，並不以完成性交易之事實為要件，係以「廣告之刊登」為其成立要件
　　　，申言之，廣告之內容涉及足以引誘、媒介、暗示或其他促使人為性交易之訊
　　　息者，一經刊登於出版品，其散布或刊登使人為性交易訊息之意思表示即告完
　　　成，新聞主管機關可據以裁罰，本不待警察機關之查察，否則與該條例「防制
　　　」之精神有違，惟為免被告行政裁量過當，復基於行政程序法第十九條關於職
　　　務協助原則，本於「政府一體，資源共享」主義，乃有警察機關查察事實輔以
　　　佐證，俾符證據法則主義，而被告既為新聞事業機構，亦應善盡權責，如有悖
　　　離職責，基於法定權責之授權為必要之制約，處以限額內之罰鍰，認事用法均
　　　據本法執行，為維護社會公益，事理所當然。
　　理  由
一、本件原告代表人原為余紀忠，因人事更迭，由甲○○於九十年十月十六日就任為
    新任董事長，於九十一年三月十四日具狀聲明承受訴訟，核無不合，應予准許。
二、按「廣告物、出版品廣播、電視、電子訊號、電腦網路或其他媒體，散布、播送
    或刊登足以引誘、媒介、暗示或其他促使人為性交易之訊息者，由該目的事業主
    管機關處以新台幣五萬元以上六十萬元以下罰鍰。」兒童及少年性交易防制條例
    第三十三條第一項定有明文。其立法意旨，授權各目的事業主管機關對於廣告物
    刊登足以引誘、媒介、暗示或其他促使人為性交易之訊息者，應作必要的懲處，
    用為杜絕色情氾濫，惟其係以「廣告之刊登」為其成立要件，並不以刊登後閱覽
    者受其引誘、媒介、暗示或促使為性交易之決意而為性交易之事實為要件，合先
    敘明。
三、次按依上開規定處罰者，必刊登廣告方式，有引誘、媒介、暗示或其他促使人為
    性交易為其要件，依法律解釋學，參酌同為課予人民義務之刑法相關規定，循譯
    上開法條用語，所謂「引誘」者，當係指閱覽者初無為性交易之意，因廣告之刊
    登，引起誘惑閱覽者為性交易之決意；所謂「媒介」，則為出版品藉廣告「介紹
    」閱覽者與委刊者從事性交易；所謂「暗示」乃指不明白表示其意思，而以隱晦
    含蓄之語言、文字，使人瞭解廣告處所在從事性交易；所謂「促使」乃指閱覽者
    對是否為性交，本無確定之性交意思，因閱覽廣告而堅定其心意。上開行為用語
    ，均非不確定法律概念，無任由行政機關專業判斷空間，而須以客觀一般人理性
    的人之觀點來做解釋與適用。
四、查被告認定原告系爭廣告違反兒童及少年性交易防制條例第三十三條第一項之規
    定，係以所屬臺北市政府警察局中山分局於八十九年六月十七日、二十一日依原
    告刊載之分類廣告「香城名商聯誼、電話：00000000」查獲上址媒介性
    交易為其論據，而非因原告刊登系爭廣告即經原告認定有違上開條例第三十三條
    第一項之規定一節，已據被告所自承；但查系爭「香城名商聯誼」廣告除電話號
    碼及地址外，僅有「香城名商聯誼」及「時尚佳麗」字樣，是系爭廣告是否違反
    上開條例之規定，當以其所謂「名商聯誼」及「時尚佳麗」等字眼是否足以引誘
    、媒介、暗示或其他促使閱覽者決意赴系爭廣告刊登之地址為性交易為其要件，
    要無疑義。查，「行政行為之內容應明確」為行政程序法第五條所明定，課予人
    民義務之行政處分尤須具法之明確性乃行政法之原則，衡之社會客觀觀念，系爭
    廣告之用詞，核與上開條例之「引誘」、「媒介」、「暗示」或「促使」為性交
    易之必然因果關聯，顯有欠缺，即不符行政程序法第五條所要求之明確原則，且
    被告未能舉證證明其查獲之為性交易者，係閱覽系爭廣告後，循址前往為性交易
    ，充其量只能證明系爭廣告之地址確實有從事性交易；惟無法證明系爭廣告有引
    誘、媒介、暗示或促使閱覽者循址從事性交易。被告遽執警察循址查獲為性交易
    情事，課處原告刊登廣告行為違章，要屬違誤甚明。
五、被告主張原告於接受委刊之初，應查察委刊程式是否相符；表件是否齊備，然委
    刊人相關證照之營業項目為「徵信服務業、資訊軟體服務業」與所刊「聯誼」明
    顯不符，原告未加過濾，即刊登於其所發行之出版品上，應有過失云云；惟查，
    此項查核義務之違背，所應負之責任，核與所刊登廣告有違背兒童及少年性交易
    防制條例第三十三條之規定，係屬兩事，況本件原告受委刊登之廣告文字，並無
    任何足以認定其有引誘、媒介、暗示或促使閱覽者從事性交易之判斷，已如前述
    ，自無援引原告未盡查核委刊程式、證照營業項目之過失，認定原告有違章行為
    之理。
六、被告主張原告類此廣告大量集中於同一婚友欄版，如「優質聯誼、淑女佳人」、
    「寶麗金商務聯誼、名媛淑女、優雅秀麗」、「歐香名商聯誼、摩登、名媛、佳
    麗」、「淑女聯誼」、「少婦覓伴」等，按一般社會常理經驗，實不難窺知系爭
    廣告不無有引誘、媒介、暗示或其他促使人為性交易訊息之虞云云；但查，被告
    所舉上開類似廣告與系爭廣告同時刊登於同一版面，上開廣告用詞遣字與系爭廣
    告比較，並無軒輊，惟被告並未認定該等廣告有違反兒童及少年性交易防制條例
    第三十三條之規定，予以舉發、裁罰等情，業據被告訴訟代理人陳明在卷，足見
    被告處分原告之依據，乃因被告所屬警察機關循址查獲該委刊處從事色情交易，
    而非單純因系爭廣告刊登文字具備上開條例規定之要件，要無疑義。
七、被告主張依一般經驗法則，綜合行為當時所存在之一切事實，為客觀之事後審認
    ，認為在一般情形下，有此系爭廣告、而有員警撥打系爭廣告電話之同一條件時
    ，均可查獲系爭廣告確為色情交易訊息者，即構成上開條例規定之違反，況系爭
    廣告確經警察機關查證為色情應召站招攬客戶之廣告，且應召女子亦坦承不諱，
    此有該則廣告全版資料、臨檢紀錄表及臺灣臺北地方法院臺北簡易庭裁定書影本
    可稽，足證該則廣告詞句意思表達內容係為提供色情交易之廣告訊息云云；但查
    ，此項主張顯與被告所為「上開條例業已指陳出版品以廣告訊息引誘、媒介、暗
    示或其他法促使人為性交易之訊息者，即符合目的主管機關處分要件，媒體一旦
    刊登即意思表示完成，新聞主管機關應據以處罰，無待廣告與實際性交易之因果
    發生」之主張互有齟齬，益證被告認定原告刊登廣告有違前開條例規定，並非以
    系爭廣告之文字有引誘、媒介、暗示或以他法使人為性交易為據，而係以事後警
    察查獲色情交易為其所憑甚明。且苟如被告本項主張有據，則被告當同時舉發、
    裁罰與系爭廣告同時刊登之類似廣告，惟被告並未依其主張辦理，益證被告此項
    主張要屬無據。
八、被告主張對於有致性交易訊息之廣告，殆無可能明示刊登，必藉由其他文字、圖
    畫或符號等類似訊息行色情交易之實，原告依其專業，應無不知曉之理，原告顯
    違背中華民國報業道德規範捌--五「報紙接受委刊分類廣告，應負查核、過濾之
    責，其證件不全或內容不明確者，應拒絕刊登。」之自律責任云云；惟查，限制
    人民權利或課以義務之規定應具明確性，乃行政法之原則，已如前述，本件訴訟
    爭點乃原告受委刊登之廣告用詞是否足以認定為「引誘、媒介、暗示或促使」閱
    覽者為性交易一節，而非出版品業者受委刊廣告時之內心主觀意見，亦非出版品
    廣告業者有無善盡查核委刊廣告者之證件是否齊全、內容是否明確，被告此項主
    張，要無可採。
九、末按基於自由民主法治國之原則，行政行為必須具明確性，雖色情交易足以腐蝕
    社會善良風氣、引致道德沈淪，應嚴格取締，至不待言；惟課以人民義務，限制
    人民權利之行政行為尤須法律明確之規定及授權為其依據，斷不可將一般客觀理
    性人所能判斷之法條用語，做為達目的所為之不合理之延伸解釋，媒體應該自律
    ，盡其社會公器導正社會言行之責任；惟他律所課以之義務與責任，亦須符合行
    政程序法所規定之原則，庶符民主法治之要求。法與時轉則治，不符時代要求之
    法律，在無法強以解釋達其目的之情況下，惟修法一途。
十、綜合上述，原告於八十九年六月十七日第六十版刊登「香城名商聯誼」廣告一則
    ，衡之一般客觀法則，既難認定有何引誘、媒介、暗示或其他促使閱覽者與廣告
    所刊地址為性交易之決意，自無以警察事後查獲該址從事性交易為依據，認定原
    告刊登廣告之行為已違反兒童及少年性交易防制條例第三十三條第一項規定之理
    ，從而，被告以原告上開刊登行為違反兒童及少年性交易防制條例第三十三條第
    一項規定，處罰鍰新台幣五萬元，即有不合，訴願決定未予糾正，亦有違誤，原
    告訴請一併撤銷，為有理由，應予准許。又本件因不服行政機關所為新台幣十萬
    元以下罰鍰處分而涉訟，為簡易程序，爰不經言詞辯論判決，併此敘明。
據上論結，本件原告之訴為有理由，爰依行政訴訟法第九十八條第三項前段，判決如
主文。
中　　華　　民　　國　　　九十一　　年　　　三　　　　月　　二十五　　　日
                    　　　　　　 臺北高等行政法院  第六庭
                                　　　　　　　　　 法  官　闕銘富
右為正本係照原本作成。
本件以訴訟事件所涉及之法律見解具有原則性者為限，始得於本判決送達後二十日內
向本院提出上訴狀（須按他造人數附繕本），並經最高行政法院許可後方得上訴。
中　　華　　民　　國　　　九十一　　年　　　三　　　　月　　二十七　　　日
            　　　　　　　　　　　　　　    　     書記官　吳芳靜
